最高法院刑事判決　　　　　　九十四年度台上字第四一三一號
　　上　訴　人　甲○○○
　　　　　　　　　　　　　路9.
　　　　　　　　　　　　　號
　　選任辯護人　洪 條 根律師
　　　　　　　　周 君 強律師
上列上訴人因陳月美等人自訴偽造文書案件，不服台灣高等法院
高雄分院中華民國九十一年九月二十六日第二審判決（九十一年
度上訴字第九一０號，自訴案號：台灣高雄地方法院八十八年度
自字第四八號），提起上訴，本院判決如下：
    主  文
原判決撤銷，發回台灣高等法院高雄分院。
    理  由
本件原判決認定被告甲○○○於民國八十六年一月十日、同年十
二月一日及八十七年六月二日，以自己之名義，在其高雄縣鳥松
鄉○○村○○路九十三號住處，自任會首，召集自訴人陳月美、
林成男、林勝雄、鄭劉華香、張罔受、吳進忠、張傅樹主、潘秋
帶、謝陳惠美、潘月娥、謝素貞、林靜薰等人參加如原判決附表
所示之民間互助會（有關各該民間互助會之會期、會員人數、每
會金額，均詳如原判決附表所載），採外標制，即未得標之活會
會員每月應繳前揭固定金額，得標之死會會員則繳交外加得標利
息後之金額，欲標會者須以標單填寫姓名及金額。詎上訴人甲○
○○竟基於意圖為自己不法所有及行使偽造私文書之概括犯意，
除虛列如原判決附表所示之人頭會員供己標會使用外，並自八十
六年一月間起，利用會員未全數到場競標且彼此間互不相識之機
會，先後偽造如原判決附表所示之人頭會員及朱芳忠、林麗花、
林秋桂、林麗香、朱進木、蘇秀惠等人名義，在載有姓名及競標
利息之標單（未據扣案）上，參與競標而行使之，得標後即據以
向各該民間互助會之活會會員收取會款，足以生損害於上述人頭
會員及朱芳忠、林麗香、林秋桂、林麗花、朱進木、蘇秀惠，以
及其他競標時仍為活會之會員，致各該民間互助會之活會會員陷
於錯誤而交付會款，連續向各該次競標時仍為活會之會員詐騙財
物，即冒標時仍為活會之會員所繳交之會款，共計約新台幣（下
同）六百九十六萬元。嗣於八十七年九月間，因上訴人宣佈止會
，陳月美、林成男、林勝雄、鄭劉華香、張罔受、吳進忠、張傅
樹主、潘秋帶、謝陳惠美、潘月娥、謝素貞及林靜薰等人發現剩
餘會數與活會數目不符，始知受騙等情。因而維持第一審關於依
牽連犯規定，從一重論處上訴人連續行使偽造私文書，足以生損
害於他人罪刑部分之判決，駁回上訴人及自訴人等在第二審關於
此部分之上訴，固非無見。
惟查：(一)、有罪判決書所記載之犯罪事實，為論罪科刑適用法律
之基礎，故凡與適用法令有關之重要事項，必須詳加認定，明確
記載，然後於理由內明認定犯罪事實所憑之證據及理由，始足
為適用法令之依據。原判決認定上訴人虛列如原判決附表所示之
人頭會員供己標會使用外，並自八十六年一月間起，利用會員未
全數到場競標且彼此間互不相識之機會，先後偽造如原判決附表
所示之人頭會員及朱芳忠、林麗花、林秋桂、林麗香、朱進木、
蘇秀惠等人之標單，參與競標而行使偽造之標單，得標後據以向
各該民間互助會之活會會員詐取會款等情，而論以連續行使偽造
私文書及詐欺取財之牽連犯。然對於上訴人何時偽造何人之標單
？標單上所載競標之金額（即所出之標金）若干？詐取何活會會
員之會款等，與論罪科刑有關之事項，則未為明確之認定記載，
自不足資為適用法律論處前開罪刑之依據，已有可議。(二)、有罪
之判決書，對被告有利之證據不採納者，應說明其理由，為刑事
訴訟法第三百十條第二款所明定。故有罪判決書對於被告有利之
證據，如不加採納，必須說明其不予採納之理由，否則即難謂無
判決不備理由之違誤。是事實審法院就被告否認犯罪所為之有利
辯解及證據，如係依法應予調查者，應於審判期日詳予調查，而
於有罪判決理由內詳加論述，否則率行判決，即屬於法有違。上
訴人於原審辯稱第一審判決附表所載參與互助會之「阿利」，並
非自訴人所指之楊世利，而係另有其人。至孫秋美原係自己跟會
，嗣因退會由上訴人承接。賴惠娟係其母林賽娥入會時以其女名
義登記。林麗花、林秋桂、林麗香為上訴人配偶之姊妹；朱進木
係上訴人堂兄，由其妹朱錦隨名義入會，均經彼等同意先借上訴
人標取會款週轉，至蘇秀惠之二會係其讓與朱樹梅承接後，由朱
樹梅借上訴人標取會款等語（原審卷第二二六至二二八頁）。實
情如何？原審未詳加調查，復未明不予調查之理由，亦有可議
。上訴意旨指摘原判決不當，尚非全無理由，應認原判決關於此
部分有撤銷發回更審之原因。至原判決理由甲之三不另為無罪諭
知部分，基於審判不可分之原則，併予發回，附此明。
據上論結，應依刑事訴訟法第三百九十七條、第四百零一條，判
決如主文。
中　　華　　民　　國　九十四　年　　八　　月　　四　　日
                      最高法院刑事第十庭
                          審判長法官  賴　忠　星
                                法官  王　居　財
                                法官  林　開　任
                                法官  林　立　華
                                法官  孫　增　同
      本件正本證明與原本無異
                                      書  記  官
中　　華　　民　　國　九十四　年　　八　　月　 十二 　日
                                                      Ｅ
